【裁判字號】    95,上易,1111
【裁判日期】    951128
【裁判案由】    侵占
【裁判全文】
臺灣高等法院刑事判決                95年度上易字第1111號
上  訴  人  臺灣板橋地方法院檢察署檢察官
被      告  乙○○
上列上訴人因被告業務侵占案件，不服臺灣板橋地方法院九十五
年度易字第二九五號，中華民國九十五年三月三十一日第一審判
決（起訴案號：臺灣板橋地方法院檢察署九十四年度偵字第二一
二一０號），提起上訴，本院判決如下：
    主  文
上訴駁回。
    犯罪事實
乙○○自民國七十六年九月八日起在南山人壽保險股份有限公司
（以下簡稱南山壽險公司）擔任業務代表，負責招攬保險及收取
保險費等業務。詎因個人投資失利，竟基於意圖為自己不法所有
之概括犯意，連續於附表所示期間，向南山壽險公司保戶吳勝茂
、林清舜及鴻福食品工廠有限公司（以下簡稱鴻福公司）收取各
該年度保險費後，將該款項均侵吞入己（詳如附表所示），金額
共計新臺幣（下同）二百三十萬零六百八十五元（原審誤載為二
百四十三萬零六百九十四元）。扣除乙○○歷年保留在南山壽險
公司未發之公積金及津貼合計共一百六十一萬四千四百三十二元
，南山壽險公司則尚損失六十八萬六千二百五十三元。
    理  由
甲、程序部分：
  壹、按判決書應分別記載裁判之主文與理由；有罪之判決書並
      應記載「犯罪事實」，且得與理由合併記載，為九十三年
      六月二十三日修正之刑事訴訟法第三百零八條所明定，參
      諸其立法理由為：刑事有罪判決所應記載之事實應係賦予
      法律評價而經取捨並「符合犯罪構成要件」之具體社會事
      實，爰參考日本刑事訴訟法第三百三十五條第一項之立法
      例，將原條文後段所定「並應記載事實」修正為「並應記
      載犯罪事實」，以臻明確。
      按關於非屬犯罪構成要件之犯罪細節，並不屬於有罪判決
      書必要記載之事項，自亦非判決理由所應敘述之範圍（最
      高法院九十四年台上字第六三三八號判決參照）；次按，
      有罪判決書應記載之「犯罪事實」，應係指符合犯罪構成
      要件之具體社會事實，如被告犯罪之時間、地點、手段以
      及其他該當於犯罪構成要件而足資認定既判力範圍之具體
      社會事實；至於構成要件以外之其他適用法律事實，例如
      ：刑罰之加重或減輕事由，可無須在「犯罪事實」欄中記
      載，僅於理由內依刑事訴訟法第三百十條第四款記載其理
      由即足（最高法院九十四年台非第一五二號判決參照），
      合先敘明。
  貳、證據能力認定：
      按被告以外之人於審判外之陳述，雖不符前四條之規定，
      而經當事人於審判程序同意作為證據，法院審酌該言詞陳
      述或書面陳述作成時之情況，認為適當者，亦得為證據；
      又當事人、代理人或辯護人於法院調查證據時，知有第一
      百五十九條第一項不得為證據之情形，而未於言詞辯論終
      結前聲明異議者，視為有前項之同意，刑事訴訟法第一百
      五十九條之五第一項、第二項分別定有明文。
      本件證據分別符合刑法第一百五十九條之一、第一百五十
      九條之四之傳聞法則之例外規定，且當事人復未於言詞辯
      論終結前就該證據無證據能力，聲明異議，依上開規定，
      即視為同意於審判程序作為證據，復經本院審酌陳述作成
      時之情況認為適當，而得作為本件之證據。
乙、認定犯罪構成要件事實所憑之證據及其認定之理由：
  壹、證據：
    證據一：被告乙○○自白（偵訊、原審）。
    證據二：告訴代理人許敏雄證述（偵訊）。
    證據三：告訴代理人甲○○證述（偵訊、原審）。
    證據四：南山人壽保險股份有限公司壽險部業務代表聘約書
            。
    證據五：人壽保險要保書暨要保人／被保險人之告知事項。
    證據六：個人人身意外保險／癌症住院保險要保書。
    證據七：收款證明書。
    證據八：吳勝茂出具之聲明書。
    證據九：林清舜出具之聲明書。
    證據十：鴻福公司出具之聲明書。
    證據十一：申訴書。
  貳、認定之理由：
    一、前述被告自白與上開其餘證據互核相符，堪信該自白與
        事實相符。
    二、本件事證明確，被告犯行，均洵堪認定。
丙、適用法律：
  壹、新舊法比較：
    一、按行為後法律有變更者，適用行為時之法律。但行為後
        之法律有利於行為人者，適用最有利於行為人之法律，
        刑法第二條第一項定有明文。本件被告犯罪行為完成時
        間係在九十四年一月十日，依中華民國刑法施行法第十
        條之一，中華民國九十四年一月七日修正公布之刑法，
        自九十五年七月一日施行，而有依上開規定比較新舊法
        之必要。
    二、依中華民國刑法施行法第一條之一規定：「九十四年一
        月七日刑法修正時，刑法分則編未修正之條文定有罰金
        者，自九十四年一月七日刑法修正後，就其所定數額提
        高為三十倍，但七十二年六月二十日至九十四年一月七
        日新增或修正之條文，就其所定數額提高為三倍。」本
        件被告所犯刑法第三百三十六條第二項之罪，依上開修
        正後之規定，均提高為三十倍，比較新舊法，其罰金刑
        度均相同，依刑法第二條第一項前段規定，仍適用行為
        時之規定。
    三、被告行為後，刑法第五十六條連續犯之規定，業於九十
        四年二月二日修正公布刪除，定於九十五年七月一日施
        行，則被告之犯行，因行為後新法業已刪除連續犯之規
        定，此刪除雖非犯罪構成要件之變更，但顯已影響行為
        人刑罰之法律效果，自屬法律有變更，依新法第二條第
        一項規定，比較新、舊法結果，仍應適用較有利於被告
        之行為時法律即舊法論以連續犯（最高法院九十五年第
        八次刑事庭會議決議參照）。
    四、修正前刑法第七十四條規定：受二年以下有期徒刑、拘
        役或罰金之宣告，而有左列情形之一，認為以暫不執行
        為適當者，得宣告二年以上、五年以下之緩刑，其期間
        自裁判確定之日起算：（一）未曾受有期徒刑以上刑之
        宣告者。（二）前受有期徒刑以上刑之宣告，執行完畢
        或赦免後，五年以內未曾受有期徒刑以上刑之宣告者。
        惟依九十五年七月一日修正公布施行之刑法第七十四條
        第一項則規定僅以故意犯罪為限，不包含過失犯罪；另
        於第二項規定得斟酌情形命犯罪行為人為各款義務等。
        比較修正前後之緩刑規定，以修正後之規定，較有利於
        被告，應依刑法第二條第一項但書規定，適用修正後之
        刑法第七十四條規定（參見最高法院前揭決議）。
    五、按比較新舊法時應就罪刑有關之共犯、未遂犯、想像競
        合犯、牽連犯、連續犯、結合犯、以及累犯加重、自首
        減輕暨其他法定加減原因（如身分加減）與加減例等一
        切情形，綜其全部罪刑之結果而為比較（參見最高法院
        前揭決議）。本院綜合上述全部比較新舊法之結果，認
        以適用行為時法律最有利於行為人，爰全部依行為時之
        法律論處之。
  貳、論罪：
    一、核被告意圖為自己不法之所有，而侵占自己對於業務上
        所持有他人之物，所為係犯刑法第三百三十六條第二項
        之罪。
    二、連續犯：又其先後多次犯行，時間緊接，犯罪構成要件
        相同，顯係基於概括犯意反覆為之，為連續犯，應依修
        正前刑法第五十六條以一罪論，並依法加重其刑。
丁、維持原判決及駁回上訴之理由：
  壹、按依修正後刑法第二條之規定係以適用行為時法為原則，
      因此原判決雖未及比較適用，然上訴本院後，經比較新舊
      法，苟行為後之法律並非較有利於行為人，仍應適用行為
      時法，則原判決適用行為時法即無不當，此部分自不構成
      撤銷之事由。
  貳、查原審認被告罪證明確，適用刑事訴訟法第二百七十三條
      之一第一項、第二百九十九條第一項前段，刑法第五十六
      條、第三百三十六條第二項、第七十四條第一款、罰金罰
      鍰提高標準條例第一條前段規定，並審酌被告犯罪之動機
      、目的、手段，及其利用職務之便侵占財物之次數、金額
      、所獲利益與所肇被害人之損害，暨被告犯罪後供認無隱
      ，態度良好等一切情狀，量處被告有期徒刑十月；又以被
      告前未曾受有期徒刑以上刑之宣告，因一時失慮，偶罹刑
      典，事後已坦承犯行，深具悔意，並以其在南山壽險公司
      保留未發之公積金及津貼扣繳償還其侵占之金額達一百六
      十一萬四千四百三十二元（原審誤載為一百五十七萬一千
      九百六十七元），經此刑之宣告後，應知所警惕而無再犯
      之虞，因認所宣告之刑，以暫不執行為適當，併予宣告緩
      刑三年，用啟自新。經核認事用法，並無違誤，量刑亦屬
      妥當，應予維持。
  參、上訴人即檢察官以告訴人南山壽險公司具狀請求上訴，認
      為對告訴人公司之信譽及資源耗損甚鉅，更將影響保險秩
      序及目的，另被告除以前開保留未發之公積金及津貼扣繳
      償還外迄今分毫未還，認原審判決量刑過輕為理由。惟被
      告原任職於告訴人公司，苟繼續在告訴人公司擔任業務員
      ，將可以從每年其所負責之保戶繼續繳交保費中領得一定
      之獎金，今因被告已離職而由其上級主管承接原屬被告之
      保戶，告訴人公司因此將金分配予該上級主管所有，此
      業據告訴代理人甲○○及被告在本院審理時陳述綦詳，應
      堪採信，果爾，則告訴人公司若可先提撥屬被告所有之一
      部分獎金用以清償所侵占之保險費，當可減少告訴人公司
      之損失；再者，被告縱尚有積欠告訴人公司部分侵占之保
      險費，亦屬民事債務糾紛，雖非不得做為刑事判決量刑審
      酌之依據，然究非尚未與告訴人公司達成和解或完全清償
      所積欠之債務，即不得諭知緩刑甚明，上訴人執此認原審
      判決量刑過輕尚無理由，應予駁回。
據上論斷，應依刑事訴訟法第三百六十八條，判決如主文。
本案經檢察官呂丁旺到庭執行職務。
中    華    民    國    95    年    11    月    28    日
                  刑事第十八庭  審判長法  官  溫耀源
                                      法  官  段景榕
                                      法  官  陳健順
以上正本證明與原本無異。
不得上訴。
                                      書記官  陳菊珍
中    華    民    國    95    年    11    月    29    日
附錄本案論罪科刑法條全文：
中華民國刑法第336條
 (公務公益侵占罪、業務侵占罪)
對於公務上或因公益所持有之物，犯前條第一項之罪者，處一年
以上七年以下有期徒刑，得併科五千元以下罰金。
對於業務上所持有之物，犯前條第一項之罪者，處六月以上五年
以下有期徒刑，得併科三千元以下罰金。
前二項之未遂犯罰之。
附表：
┌──┬─────┬─────┬─────┬─────┐
│編號│要保人    │保單編號  │期間      │金額（新臺│
│    │          │          │          │幣）      │
├──┼─────┼─────┼─────┼─────┤
│1   │吳勝茂    │0000000000│84年起至93│623656元  │
│    │          │          │年止      │          │
├──┼─────┼─────┼─────┼─────┤
│2   │林清舜    │0000000000│84年1 月6 │591404元  │
│    │          │          │日起至94年│          │
│    │          │          │1 月10日止│          │
├──┼─────┼─────┼─────┼─────┤
│3   │鴻福食品工│0000000000│83年起至90│186300元  │
│    │廠有限公司│          │年及93年  │          │
│    │          ├─────┼─────┼─────┤
│    │          │0000000000│同上      │184275元  │
│    │          ├─────┼─────┼─────┤
│    │          │0000000000│同上      │179100元  │
│    │          ├─────┼─────┼─────┤
│    │          │0000000000│同上      │177750元  │
│    │          ├─────┼─────┼─────┤
│    │          │0000000000│同上      │180225元  │
│    │          ├─────┼─────┼─────┤
│    │          │0000000000│同上      │177975元  │
└──┴─────┴─────┴─────┴─────┘


司法院資訊處製作；財團法人民間司法改革基金會備份。
